臺灣臺南地方法院民事判決　　　　　　　 93年度訴字第418號
原　　　告
即反訴被告　甲○○
　　　　　　　　　　　75弄6.
被　　　告
即反訴被告　戊○○
　　　　　　　　　　　弄6號
被　　　告
即反訴原告　丁○○
　　　　　　　　　　　巷23號.
被　　　告
即反訴原告　丙○○
訴訟代理人　己○○
　　　　　　乙○○
上列當事人間請求分割共有物事件，經本院於民國94年8月15日
言詞辯論終結，判決如下：
    主  文
兩造共有坐落台南縣大內鄉○○段一七二－三地號，地目建，面
積一一六五平方公尺土地應予分割如台南縣麻豆地政事務所民國
九十四年七月五日複丈成果圖即附圖一所示：其中編號一七二－
三甲，面積二九五點二五平方公尺土地，分歸本訴被告丁○○單
獨取得。編號一七二－三乙，面積二九一點二五平方公尺土地，
分歸本訴被告丙○○單獨取得。編號一七二－三丙，面積二九一
點二五平方公尺土地，分歸本訴被告戊○○單獨取得。編號一七
二－三丁，面積二九一點二五平方公尺土地，分歸本訴原告甲○○單獨取得。
兩造共有坐落台南縣大內鄉○○段一七二地號，地目旱，面積五
八一七平方公尺土地應予分割如台南縣麻豆地政事務所民國九十
四年七月五日複丈成果圖即附圖一所示：其中編號一七二－甲，
面積一四五四點二五平方公尺土地，分歸本訴原告丁○○單獨取
得。編號一七二－乙，面積一四五四點二五平方公尺土地，分歸
本訴原告丙○○單獨取得。編號一七二－丙，面積一四五四點二
五平方公尺土地，分歸反訴被告戊○○單獨取得。編號一七二－
丁面積一四五四點二五平方公尺土地，分歸反訴被告甲○○單獨
取得。
訴訟費用由兩造各負擔四分之一。
    事  實
甲、本訴原告即反訴被告方面：
一、聲明：
（一）本訴聲明：求為判決准將坐落台南縣大內鄉○○段172-3
      地號，地目建，面積1165平方公尺土地（下稱系爭172-3
      地號土地）分割，分割方案如附圖三所示。
（二）反訴聲明：求為判決駁回反訴原告之訴。分割方案應如附
      圖三所示。
二、陳述：
（一）系爭172-3地號土地係兩造所有，應有部分各四分之一，
      兩造經調解均無法達成分割共識，且無不能分割之約定，
      爰依民法第823條、824條規定請求裁判分割。
（二）原告所提分割方案與共有人現所分管位置相符，無地上物
      互相補償問題，符合物盡其用原則。且農地部份與原告所
      主張建地分割方案相連貫，分割後各共有人東西兩端均可
      臨路，符合地盡其利原則。
（三）因分割後原告甲○○所取得172地號土地之位置包含116平
      方公尺之水溝用地，此一水溝用地是兩年前經共有人全體
      同意，無償提供給第六河川局所興建，故應由共有人平均
      分擔，每人須負擔29平方公尺，分割後原告應得1541.25
      平方公尺土地，本訴被告三人各得1425.25平方公尺土地
      ，符合公平原則。
（四）如依被告丁○○所提之分割方案，原告建地就無道路可以
      通行。
三、提出土地登記簿謄本、調解不成立證明書、調處不予受理函
    、地籍圖各一份、照片三張為證。
乙、被告戊○○方面：
一、聲明：求為判決駁回本訴及反訴原告之訴。
二、陳述：
（一）有關172-3地號土地分割支出入口寬度皆要有六公尺寬度
　　　，及不得損及甲○○、戊○○之既有建築物。主張分割方
　　　案應如附圖一所示。
（二）原告分得農地上的水溝，是原告與水利局間的問題，而且
      原告是與隔壁的土地共同建造的，不可以再用到其他共有
      人的土地。伊也沒有用到水溝，伊是看天耕作的。
三、證據：提出地籍圖謄本一份為證。
丙、被告丁○○、丙○○方面：
一、聲明：
（一）本訴聲明：求為判決駁回本訴原告之訴。
（二）反訴聲明：求為判決兩造共有坐落台南縣大內鄉○○段
      172地號土地（下稱系爭172地號土地），地目旱，面積
      5,817平方公尺土地准予分割，分割方法如附圖二所示，
      172-甲部分面積1454.25平方公尺分歸反訴原告丁○○取
      得，172-乙部分面積1454.25平方公尺分歸原告丙○○取
      得，172-丙部分面積1454.25平方公尺分歸被告戊○○取
      得，172-丁部分面積1454.25平方公尺分歸被告甲○○取
      得。
二、陳述：
（一）被告丁○○、丙○○之父當時於系爭172地號土地之前端
      增土填高地面以擴充房子之用，此時並無所謂的農地與建
      地之分，在56年政府因地目等則調整，將原持分之農地以
      建築物大小變更為172-3為建地，因此被告所持分之建地
      比原告多，相對農地就比原告少，但實際上建地加農地之
      總面積的2/1是相等的。
（二）原告所提分割方案，僅係片面請求將其個人共有部分分割
      為其單獨所有，並未考量本案其他共有人權益，而所提分
      割圖形亦不方正，影響其他共有人權益，甚不合理，應予
      廢棄不用，而改採被告所提如附圖三所示方案，該方案有
      如后之優點：
    1.分割後每一所有權人取得之土地地形方正，易於使用、管
      理。
　　2.按個人所有持分面積比例分割為單獨所有，地價並無差額
　　  ，無補償問題，一次解決共有情形。
　　3.按每一共有人占有使用現況及第上個人現有建物坐落事實
　　  分割，最為合情合理，且爭議最小。
（三）系爭土地因地勢低漥，排水不易，且易於積水，經被告丙○○、丁○○等二人填有土方改良土地，免除積水之苦，
      對本案其他共有人有所助益，故反訴原告二人請求一併對
      反訴被告請求補償其改良土地費用計300,000元。
（四）系爭172地號土地為兩造所共有，應有部分各四分之一，
      面積各為1454.25平方公尺，依法並無不能分割之情事，
      且兩造亦無不為分割之約定，今被告甲○○就系爭172-3
      地號土地起訴分割，反訴原告為增進土地的利用價值，一
      次解決共有情形，特具狀請求將系爭172地號土地一併分
      割。
（五）堤防的徵收補償與本案應無關係，水溝部分割在原告之土
      地上，日後如果徵收，被告也拿不到補償費。何況被告丁○○與丙○○有另外的堤防可以灌溉，不需要用到原告土
      地上的水溝。
（六）如依本訴原告之方案會拆到我們的房屋，且原告臨路的面
      太寬，依反訴原告所提之方案，丙○○雖無路可以到其分
      得之農地，惟與被告丁○○是兄弟，兩人可以商量。
三、證據：提出戶籍謄本一份、土地登記謄本三份、地籍圖一份
    為證。
丙、本院依職權囑託台南縣麻豆地政事務所繪製現場圖及分割方
    案圖及向經濟部水利署第六河川局調閱系爭172地號土地於
    91年間徵收興建堤防之相關資料。
    理  由
一、本訴原告起訴主張：系爭坐落台南縣台南縣大內鄉○○段
    172-3地號，地目建，面積1,165平方公尺土地係兩造所共有
    ，應有部分各4分之1，兩造經調解均無法達成分割共識，且
    無不能分割之約定，爰依民法第823條、824條規定請求裁判
    分割，分割方案如附圖三所示。並以：關於反訴原告請求分
    割之系爭172地號土地，因其分得之部分有一水溝，當初係
    全體共有人同意興建，如依原共有比例分割，其所得耕種面
    積相對減少，應分割如附圖三所示，或被告等應補償其損失
    ，對其才算公平等語，資為抗辯。
二、反訴原告丁○○、丙○○反訴主張：系爭坐落台南縣大內鄉
    ○○段172地號土地，地目旱，面積5817平方公尺土地為兩
    造所共有，應有部分各4分之1，依法並無不能分割之情事，
    且兩造亦無不為分割之約定，今被告甲○○就系爭172-3 地
    號土地起訴分割，反訴原告為增進土地的利用價值，一次解
    決共有情形，特具狀請求將系爭172地號土地一併分割，分
    割方案如附圖二所示。並以本訴原告就系爭172-3地號土地
    分割方案之主張將使本訴原告分得土地臨路面太寬，且
    172-3地號土地上本訴原告現耕作部分土地旁之水溝係位於
    本訴原告分得之土地上，日後如被徵收，本訴被告等均拿不
    到錢，本訴被告又沒有使用該水溝之水灌溉農田，無予分擔
    持分或補償原告之道理等語，資為抗辯。
三、本訴及反訴被告戊○○辯稱：對於系爭172-3地號土地，伊
    同意本訴原告所提之方案，如此較符合使用現況，對於系爭
    172地號土地，伊則同意反訴原告所提之方案，每位共有人
    分得土地均等，且伊也沒有使用到本訴原告分得土地上之水
    溝，本訴原告要伊分擔補償，並無理由等語。
四、兩造不爭執之事實：
（一）系爭坐落臺南縣大內鄉○○段172地號，地目旱、使用地
      類別為農牧用地、面積5,817平方公尺土地，及同段172-3
      地目田、使用地類別甲種建築用地、面積1165平方公尺土
      地為兩造所共有，應有部分各為4分之1。
（二）系爭172-3地號土地上二座鐵皮屋（如附圖四93年6月2日
      複丈成果圖乙、丙部分），及一棟磚造房屋（如上開複丈
      成果圖甲部分）其中甲房屋為被告丁○○、丙○○所共有
      ，乙房屋為被告戊○○所有，丙房屋為原告所有，乙丙房
      屋間有壹條小路。
（三）系爭172地號土地分別由兩造在上耕作，作為農地使用，
      其耕作範圍為如附圖三93年12月13日複丈成果圖所示，
      173A部分由丙○○、172B部分由丁○○、172C部分由戊○○、172D部分由甲○○耕作使用（以上不爭執部分均指該
      複丈成果圖所指位置，不包括面積）。
（四）系爭172-3地號土地北鄰同段154-30及171-1地號土地，其
      中154-30為被告丁○○、丙○○與訴外人王秀卻、王銀美
      、張進坤、鄭清文、楊森富等人所共有，其中丁○○與丙○○之應有部分各為116之13。171-1土地為張進坤所有。
五、又按各共有人得隨時請求分割共有物，但因物之使用目的不
    能分割或契約訂有不分割之期限者，不在此限。又共有物之
    分割，依共有人協議之方法行之，分割方法不能協議決定者
    ，法院得因任何共有人之聲請，命為左列之分配：一、以原
    物分配於各共有人。二、變賣共有物，以價金分配於各共有
    人，民法第823條第1項、第824條第1項、第2項分別定有明
    文。查本訴及反訴原告分別主張系爭172地號及172-3地號土
    地為兩造共有，應有部分各4/1，共有人間並無不分割之特
    約，亦無因物之使用目的不能分割之情形，惟兩造無法達成
    協議分割等情，為兩造所不爭執，堪信屬實。次查系爭土地
    既無不得分割之情形，共有人間亦無不分割之特約，又無法
    達成協議分割，則本訴及反訴原告依上開規定請求裁判分割
    ，為有理由，應予准許。
六、另按裁判上定共有物之分割分法，法院有審酌共有物各種情
    形，顧及共有人全體利益而自由裁量之權，不受任何當事人
    主張之拘束，最高法院著有29年上字第1972號、49年臺上字
    第2569號判例可資參照。經查：系爭2筆土地合併之形狀略
    成一近似長方形狀，惟系爭172地號土地為農牧用地，系爭
    172-3地號土地為甲種建築用地，兩筆土地使用性質不同，
    不能合併分割等情，有台南縣麻豆地政事務所93年6月28日
    所測量字第0930005840號函附卷足參，本訴被告丁○○、丙○○請求合併分割，即無法准許。是就系爭二筆土地之分割
    方案分別論述如下：
（一）關於系爭172-3地號土地部分：
　　  本件系爭172-3地號土地上有鐵皮屋2棟、磚造水泥平房1
      棟，鐵皮屋分別為原告及被告戊○○所有，加強磚造水泥
      平房為被告丁○○、丙○○二人所有，坐落位置分別如附
      圖四所示，而系爭172-3地號土地北鄰同段154-30及171-1
      地號土地，其中171-1地號土地上有第三人所有之建物，
      154-30地號土地則為狹長形之農地，惟更北接154-6地號
      土地則為道路用地，原告甲○○與被告戊○○二人所有鐵
      皮屋間有一條小路，原告甲○○目前循該小路連接154-30
      地號土地通往154-6地號道路，為慮及兩造使用系爭土地
      現況，及分割後兩造均有可連接到路通行等情狀，因認系
      爭172-3地號土地分割如原告及被告戊○○所主張即附圖
      一所示，應符合兩造之最大利益。
　　2.至於本訴被告丁○○、丙○○辯稱，如依附圖一所示方案
　　　分割，原告甲○○及被告戊○○分得之土地臨路面較寬，
  　　對其並不公平云云，然系爭172-3地號土地係不規則形狀
      ，如自中間劃分一條線，其中靠右邊部分為原告甲○○及
      被告戊○○在使用，呈東西向之梯形狀，靠左邊部分為被
      告丁○○、丙○○二兄弟使用，乃呈南北向之長方形，為
      顧及兩造使用現狀，並考慮南接172地號土地之使用情形
      ，被告丁○○、丙○○勢必分得靠左之南北向長方形部分
      土地，且斟酌兩造應有部分各為四分之一，依附圖一所示
      各共有人分得面積均相等，除被告丙○○分得乙部分土地
      臨路面較其他共有人略窄外，其餘共有人臨路面均相當，
      並無不公平之處。且如依被告丁○○、丙○○所指之如附
      圖二所示方案分割，則原告甲○○分得之丁部分土地北面
      將無道路可供通行，將來得向鄰地主張行使通行權，徒增
      訟累，且丙○○所分得乙部分土地南亦未銜接其所耕作之
      172地號農地，因認被告丁○○、丙○○所提如附圖二所
      示分割方案，其中172-3地號部分，並非妥適。
    3.被告丙○○、丁○○雖又主張系爭土地因地勢低漥，排水
      不易，且易於積水，經被告丙○○、丁○○等二人填有土
      方改良土地，免除積水之苦，對本案其他共有人有所助益
      ，故其餘共有人即原告甲○○、被告戊○○應補償其改良
      土地費用計300,000元，惟按以原物為分配時，如共有人
      中，有不能按其應有部分受分配者，始得以金錢補償之，
      民法第824條第3項定有明文，本件依附圖一所示方案，兩
      造均按其原應有部分比例分得土地，無不能按其應有部分
      受分配情事，當無金錢補償之問題。而被告丁○○、丙○○又未另外敘明其係本於其他何種法律關係為此項請求，
      亦未於反訴聲明中有所主張，基上所述，其此部分請求，
      應屬無據，附此敘明。
（二）關於系爭172地號土地部分：
　　1.再查系爭172地號土地係農地，目前為兩造在上耕作，作
      為農地使用，其耕作範圍為如附圖五93年12月13日複丈成
      果圖所示，173Ａ部分由丙○○、172Ｂ部分由丁○○、
      172Ｃ部分由戊○○、172Ｄ部分由甲○○耕作使用。兩造
      均陳明願依現耕作使用範圍分割，惟反訴原告丁○○與丙○○又表明，丁○○擬分得部分為如附圖一所示，其中
      172-甲部分土地，丙○○則分得其中172-乙部分土地，本
      院斟酌兩造現使用系爭土地之現況、兩造應有部分比例、
      兩造就北鄰172-3地號土地之分割情形及兩造當事人之意
      願，因認關於系爭172地號土地部分依附圖一所示之分割
      方案，即172-甲部分土地由反訴原告丁○○取得，172-
      乙部分由反訴原告丙○○取得，172-丙部分，由反訴被告
      戊○○取得，172-丁部分由反訴被告甲○○取得，應最符
      合兩造之最大利益。
      至於反訴被告甲○○雖主張因分割後原告甲○○所取得
      172地號土地之位置包含116平方公尺之水溝用地，此一水
      溝用地是兩年前經共有人全體同意，無償提供給第六河川
      局所興建，故應由共有人平均分擔，每人須負擔29平方公
      尺，故應依如附圖所示分割方案分割云云，惟該水溝既係
      水利局要求興建，將來有遭徵收之可能，該部分既經分割
      為反訴被告甲○○所有，其他現共有人即無領取補償金之
      可能，如依反訴被告甲○○所提方案分割，對於其他共有
      人並不公平，亦不符合原物分割之原則，故反訴被告甲○○所提如附圖三所示分割方案，尚非妥適，並不足採。
（三）從而兩造共有坐落台南縣大內鄉○○段172-3 地號，地目
      建，面積1,165平方公尺土地，及同段172地號，地目旱，
      面積5,817平方公尺土地之分割方法以如台南縣麻豆地政
      事務所94年7月5日複丈成果圖即附圖一方案所示為最妥適
      ，即：編號172-甲面積1454.25平方公尺土地，分歸本
      訴原告丁○○單獨取得。編號172-乙面積1454.25平方
      公尺土地，分歸本訴原告丙○○單獨取得。編號172-丙
      面積1454.25平方公尺土地，分歸反訴被告戊○○單獨取
      得。編號172-丁面積1454.25平方公尺土地，分歸反訴
      被告甲○○單獨取得。編號172-3甲面積291.25平方公
      尺土地，分歸本訴被告丁○○單獨取得。編號172-3乙
      面積291.25平方公尺土地，分歸本訴被告丙○○單獨取得
      。編號172-3丙面積291.25平方公尺土地，分歸本訴被
      告戊○○單獨取得。編號172-3丁面積291.25平方公尺
      土地，分歸本訴原告甲○○單獨取得。
七、本件本訴及反訴原告雖勝訴，惟本件係因分割共有物涉訟，
    由敗訴之被告負擔訴訟費顯失公平，本院爰審酌各共有人之
    應有部分比例，依民事訴訟法第81條之1規定，命勝訴之本
    訴及反訴原告亦負擔一部分之訴訟費用，併予敘明。
八、結論：本件原告之訴為有理由，依民事訴訟法第78條、第80
    條之1，判決如主文。
中　　華　　民　　國　　94　　年　　8 　　月　　29　　日
                  民事第二庭    法　官　李杭倫
以上正本係照原本作成
如對本判決上訴，須於判決送達後20日內向本院提出上訴狀
中　　華　　民　　國　　94　　年　　8 　　月　　29　　日
                                書記官　林贀慧
